臺灣高等法院高雄分院刑事裁定　　　　 100年度交抗字第30號
抗　告　人　高雄市政府交通局
代　表　人　王國材
異　議　人
即受處分人　曲範忠
上列抗告人因受處分人違反道路交通管理處罰條例聲明異議案件
，不服臺灣高雄地方法院中華民國99年12月31日裁定（99年度交
聲字第2866 號），提起抗告，本院裁定如下：
    主  文
原裁定撤銷，發回臺灣高雄地方法院。
    理  由
一、抗告意旨略以：(一)本件違規事件，係由高雄市政府警察局交
    通警察機關（下稱舉發機關）依道路交通管理處罰條例第56
    條第1 項第9 款及違反道路交通管理事件統一裁罰基準及處
    理細則第11條第1 項第4 款規定逕行舉發，並按公路監理系
    統查明該車登記之資料填註車號、車輛種類、車主姓名及地
    址，將舉發違反道路交通管理事件通知單（下稱通知單）郵
    寄送達汽車所有人即異議人。舉發機關將本件高市警交相字
    第BW0000000 號通知單寄送至異議人車籍地址「高雄市左營
    區○○○村○○路190 號」。惟查，異議人早於86年4 月21
    日即遷入戶籍地址「高雄市○○區○○里○ 鄰○○路4 號6
    樓」。異議人未依規定辦理結案，亦未向本局陳述，本局遂
    依道路交通管理處罰條例第56條第1 項及違反道路交通管理
    事徉統一裁罰基準表規定，於99年10月11日開立裁決書，裁
    處曲範忠即異議人，罰鍰新台幣900 元整。異議人即以未收
    受通知單為由，提出聲明異議。(二)按違反本條例之行為，自
    行為成立之日起；行為有連續或繼續之狀態者，自行為終了
    之日起，逾3 個月不得舉發。但汽車肇事致人受傷或死亡案
    件，因肇事責任不明，已送鑑定者，其期間自鑑定終結之日
    起算，本條例第90條定有明文。經查，舉發機關係於98年10
    月10日舉發本件違規，99年10月17日填製通知單，並於98年
    10月21日依法完成投郵動作，期間未逾3 個月，已符合交通
    部86年12月26日交路86字第055202號函釋本條例第90條之舉
    發限制。本案舉發機關對受處分人車籍地址郵寄方式之送達
    程序顯有瑕疵，然臺灣高雄地方法院裁定「原處分撤銷」固
    非無見，惟該「撤銷原裁決」係因該違規通知單之送達程序
    不符規定所為之裁定，而該違規通知單未合法送達非無可補
    正（可重新查址交寄），並無妨礙受處分人違反本交通事件
    之事實認定，亦不能因尚未送達受處分人即予以免責，故「
    撤銷原裁決」，並不免於「本案不罰」。(三)綜上所述，對本
    條例第90條之「舉發」至「付郵」有除斥時效之3 個月規定
    。即本條例第90條僅規定舉發後不為交郵寄送者，3 個月不
    得舉發；並非規定「完成送達」不得逾3 個月，審酌行政程
    序法送達之規範，亦無「自行為終了之日起3 個月內應完成
    送達」之規定。本件舉發顯然未逾舉發時效，自無不罰之理
    ，爰請鈞院對本案重新審查云云。
二、原裁定以：(一)異議意旨略以：異議人車牌號碼XFT-290 號重
    型機車於民國98年10月10日下午8 時5 分許，在博愛二路違
    規停車，原處分機關於99年10月11日裁決：「一、罰鍰新臺
    幣（下同）900 元整，並限於99年11月10日前繳納。二上開
    罰鍰逾期不繳納納者，依法移送強制執行。」之處分，然本
    人過去1 年來從未接到舉發通知，或通知本人繳納罰鍰，原
    處分應予撤銷等語。(二)按逕行舉發者，應按已查明之資料填
    註車牌號碼、車輛種類、車主姓名或地址，並於通知單上方
    空白處加註逕行舉發之文字後，由舉發機關送達被通知人；
    逕行舉發者，其應到案之日期距舉發日為30日；違反道路交
    通管理事件行為人，未依規定自動繳納罰鍰，或未依規定到
    案聽候裁決，處罰機關應於舉發違反道路交通管理事件通知
    單送達2 個月內依基準表逕行裁決之；違反道路交通管理事
    件統一裁罰基準及處理細則第11條第1 項第4 款、第15條後
    段、第44條第1 項分別定有明文。次按，處理違反道路交通
    管理事件，有關文書送達之程序，依行政程序法之規定；送
    達，於應受送達人之住居所、事務所或營業所為之；於應送
    達處所不獲會晤應受送達人時，得將文書付與有辨別事理能
    力之同居人、受僱人或應送達處所之接收郵件人員。對於當
    事人之送達，有應為送達之處所不明者，行政機關得依申請
    ，准為公示送達；無人為公示送達之申請者，行政機關為避
    免行政程序遲延，認為有必要時，得依職權命為公示送達；
    違反道路交通管理事件統一裁罰基準及處理細則第5 條，行
    政程序法第72條第1 項前段、第73條第1 項、第78條第1 項
    第1 款、第2 項分別定有明文。故交通違規行為之「舉發」
    ，係具有對外效力之行政行為，核其性質屬於公法上有相對
    人之意思通知。舉發通知單應先由舉發機關合法送達受處分
    人，受處分人如未自動繳納罰鍰或未到案聽候裁決，處罰機
    關始得依違反道路交通管理事件統一裁罰標準表逕行裁決之
    ，倘舉發通知單未經合法送達受處分人，處罰機關即逕行裁
    決，其裁決程序即非合法。且舉發通知單應依行政程序法規
    定之送達方式為送達，並於送達合法到達受處分人時，始發
    生舉發之效力。(三)經查：本件異議人之戶籍地為高雄市○○
    里○ 鄰○○路4 號6 樓，且早於86年4 月21日遷入該址之事
    實，有本院異議人全戶基本資料查詢結果及聲明異議狀各1
    份在卷可稽。本件原舉發機關即高雄市政府警察局98年10月
    17日填單之高市警交相字第BW0000000 號舉發違反道路交通
    管理事件通知單，係於98年10月21日寄往異議人車籍地址即
    高雄市左營區海光三村143 號，而於98年12月31日公示送達
    ，此有高雄市警察局高市警交相字第BW0000000 號舉發違反
    道路交通管理事件通知單及其單退公示註記完成移送表各1
    份附卷可參，是上開舉發通知單送達高雄市左營區海光三村
    143 號時，異議人戶籍地係在高雄市○○里○ 鄰○○路4 號
    6 樓，可堪認定，且查無證據足資證明上開舉發違反道路交
    通管理事件通知單送達高雄市○○里○ 鄰○○路4 號6 樓時
    ，異議人確實仍住其戶籍地，顯非住居所不明之情形，故依
    前揭規定及說明，上開舉發通知單不生公示送達之效力，該
    舉發之意思表示並未送達受處分人，舉發手續並未完成。至
    原處分機關雖將前揭裁決書送達異議人，惟上開舉發通知單
    既未經合法送達，則異議人顯無從自動繳納罰鍰或到案聽候
    裁決，原處分機關逕行裁決之期間亦無從起算，因此，自不
    得以裁決書已合法送達為由，即認原處分機關前揭裁決合法
    。(四)按道路交通管理處罰條例第90條第1 項規定，違反本條
    例之行為，自行為成立之日起；行為有連續或繼續之狀態者
    ，自行為終了之日起，逾3 個月不得舉發。但汽車肇事致人
    受傷或死亡案件，因肇事責任不明，已送鑑定者，其期間自
    鑑定終結之日起算。本件原處分機關認異議人所有之XFT-29
    0 號重型機車違反道路交通管理處罰條例第56條第1 項第9
    款之行為，係於98年10月10日下午8 時5 分許，有上開高雄
    市警察局高市警交相字第BW004714號舉發違反道路交通管理
    事件通知單1 份在卷可憑，而本件高雄市警察局上開舉發通
    知單公示送達不合法，舉發手續並未完成乙節，業經認定如
    前，則異議人上開違反道路交通管理處罰條例之行為，自98
    年10月10日行為成立之日時起算，顯已逾3 個月，故本件依
    法已不得舉發。從而，本件異議為有理由，本院認原處分應
    予撤銷，另諭知異議人不罰等情。
三、本院查：
  (一)受處分人即異議人曲範忠所有之車牌號碼XFT-290 號重型機
    車於民國98年10月10日下午8 時5 分許，在高雄市○○○路
    320 號有違規停車之事實，有高雄市政府警察局交通警察大
    隊左營分隊所拍攝之照片1 張可證，足認受處分人曲範忠確
    有上開違規事實無誤。
  (二)按逕行舉發者，應按已查明之資料填註車牌號碼、車輛種類
    、車主姓名或地址，並於通知單上方空白處加註逕行舉發之
    文字後，由舉發機關送達被通知人；逕行舉發者，其應到案
    之日期距舉發日為30日；違反道路交通管理事件行為人，未
    依規定自動繳納罰鍰，或未依規定到案聽候裁決，處罰機關
    應於舉發違反道路交通管理事件通知單送達2 個月內依基準
    表逕行裁決之；違反道路交通管理事件統一裁罰基準及處理
    細則第11條第1 項第4 款、第15條後段、第44條第1 項分別
    定有明文。次按，處理違反道路交通管理事件，有關文書送
    達之程序，依行政程序法之規定；送達，於應受送達人之住
    居所、事務所或營業所為之；於應送達處所不獲會晤應受送
    達人時，得將文書付與有辨別事理能力之同居人、受僱人或
    應送達處所之接收郵件人員。對於當事人之送達，有應為送
    達之處所不明者，行政機關得依申請，准為公示送達；無人
    為公示送達之申請者，行政機關為避免行政程序遲延，認為
    有必要時，得依職權命為公示送達；違反道路交通管理事件
    統一裁罰基準及處理細則第5 條，行政程序法第72條第1 項
    前段、第73條第1 項、第78條第1 項第1 款、第2 項分別定
    有明文。故交通違規行為之「舉發」，係具有對外效力之行
    政行為，核其性質屬於公法上有相對人之意思通知。舉發通
    知單應先由舉發機關合法送達受處分人，受處分人如未自動
    繳納罰鍰或未到案聽候裁決，處罰機關始得依違反道路交通
    管理事件統一裁罰標準表逕行裁決之，倘舉發通知單未經合
    法送達受處分人，處罰機關即逕行裁決，其裁決程序即非合
    法。且舉發通知單應依行政程序法規定之送達方式為送達，
    並於送達合法到達受處分人時，始發生舉發之效力。
  (三)本件受處分人之戶籍地為高雄市○○里○ 鄰○○路4 號6樓
    ，且早於86年4 月21日遷入該址之事實，有原審法院受處分
    人全戶基本資料查詢結果及聲明異議狀各1 份在卷可稽。本
    件原舉發機關即高雄市政府警察局98年10月17日填單之高市
    警交相字第BW0000000 號舉發違反道路交通管理事件通知單
    ，係於98年10月21日寄往異議人車籍地址即高雄市左營區海
    光三村143 號，而於98年12月31日公示送達，此有高雄市警
    察局高市警交相字第BW0000000 號舉發違反道路交通管理事
    件通知單及其單退公示註記完成移送表各1 份附卷可參，是
    上開舉發通知單送達高雄市左營區海光三村143 號時，異議
    人戶籍地係在高雄市○○里○ 鄰○○路4 號6 樓，可堪認定
    ，且查無證據足資證明上開舉發違反道路交通管理事件通知
    單送達高雄市○○里○ 鄰○○路4 號6 樓時，異議人確實仍
    住其戶籍地，顯非住居所不明之情形，故依前揭規定及說明
    ，上開舉發通知單不生公示送達之效力，該舉發之意思表示
    並未送達受處分人，舉發手續並未完成。至原處分機關雖將
    前揭裁決書送達異議人，惟上開舉發通知單既未經合法送達
    ，則異議人顯無從自動繳納罰鍰或到案聽候裁決，原處分機
    關逕行裁決之期間亦無從起算，因此，自不得以裁決書已合
    法送達為由，即認原處分機關前揭裁決合法。
  (四)道路交通管理處罰條例第90條規定：「違反本條例之行為，
    自行為成立之日起；行為有連續或繼續之狀態者，自行為終
    了之日起，逾3 個月不得舉發。但汽車肇事致人受傷或死亡
    案件，因肇事責任不明，已送鑑定者，其期間自鑑定終結之
    日起算。」，本件送達程序既未合法，原處分機關之裁決書
    不生效力，固已如上述。然本件舉發之時間是否已經超過3
    個月，即有審究之必要。按所謂「舉發」，是否於3 個月內
    填製舉發通知單即可；抑或應於3 個月內填製舉發通知單，
    並交郵寄，以及合法送達於當事人收受，始能認為「舉發」
    ，固有爭議。然依臺灣高等法院暨所屬法院98年法律座談會
    刑事類提案第22號座談會意見，認為：「(1)按違反道路交通
    管理事件統一裁罰基準及處理細則第11條第1 項固規定，對
    於逕行舉發者，應由舉發機關送達被通知人。然觀諸道路交
    通管理處罰條例第90條第1 項對於違反該條例之行為，自行
    為成立之日起；行為有連續或繼續之狀態者，自行為終了之
    日起，逾3 個月不得舉發之規定，其立法目的，係在避免法
    律關係遲不確定致生法秩序不安定之結果，並同時保障人民
    權益。可見該條項所指『逾3 個月不得舉發』之規定，不過
    係為促使各處罰機關儘速處理，以免造成案件久懸不決，而
    無法達成交通管理之目的。(2)舉發行為性質上本係行政處分
    ，而行政處分的成立要件與生效要件有別，在具備成立要件
    之後，其本身雖能有效成立，惟尚須具備生效要件，始能對
    外發生效力，而上開送達之要件，衡以最高行政法院68年度
    判字第838 號裁判意旨所指『對於公法上有特定相對人之意
    思表示或意思通知，除法律有特別規定者外，在非對話為之
    者，應以達到相對人時生效，所謂達到，乃在使相對人居於
    可得瞭解之狀態為已足，此在法理上應為當然之解釋』等語
    ，益見該規定不過係舉發行為之生效要件之一，縱有瑕疵，
    衡諸法理，亦不影響舉發行為已然成立之事實。(3)道路交通
    管理處罰條例第90條第1 項乃規定『逾3 個月不得舉發』，
    並非規定『應於3 個月完成舉發』，自無以『自行為成立日
    起至收到舉發通知單止』解釋之理，故對於違規人未依規定
    變更地址致無法送達之違反道路交通管理事件者，應係以原
    製單付郵日期之客觀事實，認定是否遵期舉發為宜。(4)綜上
    ，可知道路交通管理處罰條例第90條第1 項所指『逾3 個月
    不得舉發』之規定，乃對於舉發行為之成立要件所設之限制
    ，至於送達是否合法之判斷，因屬舉發行為生效要件之一，
    自不在該條之限制內，縱送達有不合法致其後補充送達生效
    日，已逾違規行為成立3 個月後，所涉者不過救濟期間起算
    時點之問題，尚與舉發行為本身是否已經成立無涉。」。則
    依上開結論，係以於3 個月內填製舉發通知單，並交郵寄即
    可，不以完成送達為必要。
  (五)查本件舉發機關係於98年10月10日舉發本件違規，99年10月
    17日填製通知單，並於98年10月21日依法完成投郵動作，有
    卷內資料可稽，其期間尚未逾3 個月，縱該違規通知單未合
    法送達於受處分人，舉發機關仍可重新查址交寄而於補正後
    依法律程序裁罰，是否即可認為本件受處分人「已不得舉發
    」？即原審就本案僅撤銷原處分即可；抑或應撤銷原處分後
    ，再諭知受處分人不罰；尚有疑問。本件抗告，非無理由，
    應由本院將原裁定撤銷，發回原審法院，另為適法裁定。
據上論結，應依道路交通事件處理辦法第25條，刑事訴訟法第41
3 條前段，裁定如主文。
中    華    民    國   100    年    1     月    27    日
                刑事第五庭    審判長法  官  曾永宗
                                    法  官  鍾宗霖
                                    法  官  任森銓
以上正本證明與原本無異。
不得再抗告。
中    華    民    國   100    年    1     月    27    日
                                    書記官  呂素珍